臺灣基隆地方法院刑事判決　　　　　　　100年度易字第207號
公　訴　人　臺灣基隆地方法院檢察署檢察官
被　　　告　陳冠凱
上列被告因詐欺案件，經檢察官提起公訴（100年度偵字第1545號
），本院判決如下：
    主  文
陳冠凱幫助犯詐欺取財罪，處有期徒刑伍月，如易科罰金，以新
臺幣壹仟元折算壹日。
    事  實
一、陳冠凱可預見自己金融機構帳戶之存摺、提款卡、密碼如提
    供予他人，該帳戶極可能成為詐騙集團受領對不特定民眾詐
    欺所得贓款之工具，仍基於縱有人利用其提供之金融機構帳
    戶實施詐欺取財犯行，亦不違背其本意之幫助故意，於民國
    99年12月26日前數日，將其所申辦之中華郵政股份有限公司
    汐止郵局（下稱汐止郵局）帳號00000000000000號、臺灣中
    小企業銀行基隆分行（下稱中小企銀）帳號00000000000 號
    帳戶之存摺、提款卡暨密碼，交予真實姓名年籍不詳成年人
    ，供該人所屬之詐欺集團成員使用。該詐騙集團成員取得上
    揭帳戶之存摺、提款卡後，即意圖為自己不法所有，先後為
    下列詐欺取財犯行：
  (一)於99年12月26日14時30分許，撥打電話予鄭雁文，佯以於PC
    HOME網路購物因付款方式設定錯誤，致改成分期付款，需至
    自動提款機辦理更正手續為由，使鄭雁文陷於錯誤，依指示
    匯款新台幣（下同）25120 元至上開郵局帳戶。
  (二)於99年12月26日15時54分許，撥打電話予丘翔龍，佯以雅虎
    拍賣網站之付款方式誤改為分期付款，需至自動提款機辦理
    取消分期付款為由，使丘翔龍陷於錯誤，依指示匯款29998
    元至上開中小企銀帳戶。
  (三)於99年12月26日15時37分許，撥打電話予林建安，佯以網路
    購物付款方式誤改為分期付款，將遭每月會被自動扣款，需
    至自動提款機辦理取消為由，使林建安陷於錯誤，依指示匯
    款29999 元至上開中小企銀帳戶。
  (四)於99年12月26日19時58分許，撥打電話予丁珮純，佯以奇摩
    拍賣網站付款方式誤改為分期付款，需至自動提款機辦理更
    正為由，使丁珮純陷於錯誤，依指示匯款15998 元至上開郵
    局帳戶。
  (五)於99年12月26日20時許，撥打電話予陳凱琳，佯以奇摩拍賣
    網站付款方式誤植為分期付款，需至自動提款機辦理取消為
    由，使陳凱琳陷於錯誤，依指示匯款22998 元至上開郵局帳
    戶。
  前述匯入上揭2帳戶之款項，均於匯入後不久即遭提領一空。
  嗣經鄭雁文、丘翔龍、林建安、丁珮純、陳凱琳發覺有異，分
  別報警處理，始為警循線查獲上情。
二、案經基隆市警察局第四分局報請臺灣基隆地方法院檢察署檢
    察官偵查起訴。
    理  由
壹、證據能力部分
    按被告以外之人於審判外之言詞或書面陳述，除法律有規定
    者外，不得作為證據；被告以外之人於審判外之陳述，雖不
    符前四條之規定，而經當事人於審判程序同意作為證據，法
    院審酌該言詞陳述或書面陳述作成時之情況，認為適當者，
    亦得為證據；當事人、代理人或辯護人於法院調查證據時，
    知有第159 條第1 項不得為證據之情形，而未於言詞辯論終
    結前聲明異議者，視為有前項之同意，刑事訴訟法第159 條
    第1 項、第159 條之5 分別定有明文。而刑事訴訟法第159
    條之5 第1 項之規定，僅在強調當事人之同意權，取代當事
    人之反對詰問權，使傳聞證據得作為證據，並無限制必須「
    不符合同法第159 條之1 至第159 條之4 」，始有適用，故
    依條文之目的解釋，第159 條之5 第1 項之規定，並不以被
    告以外之人於審判外之陳述「不符合」同法第159 條之1 至
    第159 條之4 有關傳聞證據例外規定之情形，始有其適用（
    臺灣高等法院暨所屬法院96年法律座談會刑事類提案第26號
    研討結果參照）。查本案經本院引用之被告陳冠凱以外之人
    於審判外之言詞或書面陳述（詳後述），業經本院於審判程
    序對當事人提示並告以要旨，檢察官、被告均未聲明異議，
    應認已一致同意作為證據，本院審酌相關陳述作成時之情況
    ，尚無違法或證明力明顯過低之瑕疵，與本案待證事實復具
    有相當關連性，認為適當，依刑事訴訟法第159 條之5 第1
    項，前開傳聞證據均得作為證據。
貳、實體部分
一、訊據被告坦承向汐止郵局申辦帳號00000000000000號、向中
    小企銀申辦帳號00000000000 號帳戶，並領有該2 帳戶之提
    款卡等情，然矢口否認有何幫助詐欺取財犯行，辯稱：伊將
    上揭郵局、銀行存摺、提款卡放在住處房間抽屜內，因伊與
    友人同住一層公寓，該租屋處有3 間房間，伊僅住其中1 間
    房間，而伊未曾將房門上鎖，有時同住之友人帶朋友回來，
    會到伊房間打電腦，伊直到100 年1 月初才發現抽屜內之存
    摺、提款卡、密碼紙條連同現金2000元均遭竊，但伊沒有報
    警云云。經查：
（一）上揭汐止郵局（帳號：00000000000000號）、中小企銀（
      帳號：00000000000 號）帳戶係被告本人前往上揭金融機
      構申辦無誤，其相關存摺、提款卡等物，亦悉由被告保管
      ，業據被告於偵查及本院審理時供承在卷。又詐欺集團成
      員於上開事實一所示時間以電話詐騙被害人鄭雁文、丘翔
      龍、林建安、丁珮純、陳凱琳，致被害人等陷於錯誤，依
      指示將上述款項匯入被告前述2 個帳戶之事實，亦據證人
      鄭雁文、丘翔龍、林建安、丁珮純、陳凱琳於警詢時證述
      在卷，復有渠等提出之自動櫃員機交易明細表、被告於上
      揭2 間金融機構之開戶資料暨交易往來明細資料等附卷足
      憑。是被告確有前往上揭2 間金融機構開戶，並保管存摺
      、提款卡，而後上揭2 個帳戶確供該詐騙集團犯詐欺取財
      犯罪，並收受被害人鄭雁文、丘翔龍、林建安、丁珮純、
      陳凱琳匯款以遂取得贓款之工具，至為明確。
（二）被告雖否認將上揭2 帳戶之存摺、提款卡交予他人及告知
      提款密碼，然始終未能舉證以實其說，且被告於本院供承
      上揭2 帳戶之提款卡密碼為「701222」，是伊前女友之生
      日，設定密碼當時伊知道前女友之生日，而伊與前女友於
      84年時就在一起，直到97年才分手，當時每年都有為她過
      生日等語（見本院100 年6 月15日準備程序筆錄），可悉
      被告特以其前女友之生日作為密碼，其既然知悉此有意義
      之數字，被告當無另寫在紙條上之理。況常人皆知金融機
      構帳戶存摺、提款卡對個人信用及隱私之重要性，若未妥
      善保管而遺失或遭竊，不但須耗費時間及精神進行掛失補
      辦等程序，造成生活之不便，甚至可能衍生遭人盜領存款
      或從事犯罪等嚴重後果，故不致任令該等物品脫離自己掌
      控之範圍，尤以被告與友人同住一處，復開放自己房間供
      他人進入使用電腦之情況下，更無任意將其存摺、提款卡
      、密碼同放一處，而處於任何人均有隨手可得之機會。準
      此，被告上揭辯解，核非可信。
（三）再者，衡之財產犯罪之主要目的為取得財物，詐騙集團於
      對不特定民眾詐欺取財時，除有逃避追緝之需求外，更欲
      確保能夠順利提領詐得之贓款，自當使用經帳戶持有人同
      意提供之人頭帳戶，斷無冒著詐得贓款卻因帳戶持有人掛
      失存摺或提款卡而無法提領之風險，上揭2 帳戶既遭詐騙
      集團作為受領贓款之人頭帳戶，被告所述遭竊情節又無證
      據可憑，且客觀上不符情理，而難以採信，系爭帳戶存摺
      、提款卡之所以脫離被告持有、提款密碼之所以為他人得
      知，唯一合乎經驗法則之解釋，即係被告自願同意提供予
      他人使用。雖被告拒不透露其提供系爭帳戶之時間、地點
      、對象，惟觀之本件被害人鄭雁文等遭詐騙之時間為99年
      12月26日，而通常詐欺集團於取得人頭帳戶後便即刻搜尋
      對象進行詐騙，此為吾人職務上周知之事，堪認被告應係
      在99年12月26日前數日已交付上揭2 帳戶予詐欺集團成員
      。
（四）按金融機構帳戶為個人理財之工具，為便利大眾使用此一
      理財工具，以活絡資金供需，金融機構對於申請開立帳戶
      並未設有任何特殊限制，一般民眾皆能自由申請開戶，並
      得同時在不同金融機構申請開立多數帳戶使用，且目前金
      融機構之開戶手續均相當迅速簡便，此乃眾所周知之事實
      。又依一般人之社會生活經驗，個人經由合法管道取得之
      收入，若欲利用金融機構帳戶存放或提領，本可以自己名
      義向金融機構申請開戶，若非為隱匿自己身分或使人誤信
      交易對象，殊無大費周章以價購或商借等方式取得，進而
      使用他人名義金融機構帳戶之必要。況近年來各類詐欺案
      件層出不窮，詐騙集團為逃避追緝，往往利用人頭帳戶作
      為受領及提取贓款之帳戶，此不僅廣為平面及電子媒體所
      披載，亦經政府機關一再宣導提醒民眾防範。尤以現今各
      地金融機構所設置之自動櫃員機，莫不設有轉帳匯款操作
      之警示畫面，或張貼明顯之警示標語，促請使用者注意勿
      輕易受騙而將款項轉入他人帳戶。衡諸目前社會資訊藉由
      電視、廣播、報章雜誌甚至電腦網路等管道流通之普及程
      度，以及一般人在金融機構開立帳戶、使用自動櫃員機從
      事提款或轉帳交易之頻繁，苟見有人寧可向不特定人收購
      或蒐集他人金融機構帳戶使用，亦不思、不願以自己名義
      向金融機構申請開戶，其居心為何，實昭然若揭，帳戶持
      有人焉能安心將其帳戶之存摺、提款卡及密碼提供予此類
      蒐購帳戶之人，而對該人取得帳戶之目的在於實施財產犯
      罪乙節絲毫未加懷疑？本案被告已經成年，且非未受教育
      、無工作經驗之人，對前述社會情況絕非全無所悉，足認
      其已預見向其蒐取系爭帳戶之人可能為詐騙集團成員或為
      詐騙集團物色犯罪工具之人，將系爭帳戶提供予該人，可
      能流入詐騙集團支配、管理下，被詐騙集團用於受領對不
      特定民眾詐欺所得之贓款等事實，而被告竟仍將系爭帳戶
      之存摺、提款卡連同提款密碼提供予該人，嗣果有詐騙集
      團成員利用系爭帳戶實施上開詐欺取財犯罪，則系爭帳戶
      遭詐騙集團用於受領對不特定民眾詐欺所得贓款此一事實
      ，自不違背被告之本意，被告於行為時，主觀上有幫助他
      人犯詐欺取財罪之不確定故意，亦無疑問。
    綜上所述，被告客觀上有幫助詐欺取財之事實，主觀上亦有
    幫助詐欺取財不確定之故意，足堪認定。是本件事證明確，
    被告犯行堪予認定。
二、按刑法上之幫助犯，係對於犯罪與正犯有共同之認識，以幫
    助之意思，對於正犯資以助力，而未參與犯罪行為者而言，
    如未參與實行構成要件之行為，且係出於幫助之意思，提供
    助力，即屬幫助犯，而非共同正犯（最高法院49年台上字第
    77號判例可資參照）。本件被告基於幫助之犯意，將前揭2
    帳戶之存簿、提款卡及密碼交付予身分不詳之成年人使用，
    使真實身分不詳之詐欺集團成員對被害人鄭雁文、丘翔龍、
    林建安、丁珮純、陳凱琳施以前開詐術，致被害人鄭雁文、
    丘翔龍、林建安、丁珮純、陳凱琳陷於錯誤，將金錢匯入被
    告交付之帳戶內，而為他人之詐欺取財行為提供助力，核被
    告所為，係犯刑法第30條第1 項、第339 條第1 項之幫助詐
    欺取財罪。被告係以一提供2 帳戶存摺、提款卡及密碼之幫
    助行為，幫助他人對被害人鄭雁文、丘翔龍、林建安、丁珮
    純、陳凱琳為詐欺取財之犯罪行為，故就被告上開所為，應
    依刑法第55條想像競合之規定，論以一罪。被告基於幫助之
    犯意為上開犯行，為幫助犯，爰依刑法第30條第2 項之規定
    ，按正犯之刑減輕之。爰審酌被告隨意提供個人極為重要之
    金融帳戶，供詐騙行為人獲取犯罪所得，嚴重影響社會秩序
    ，造成犯罪偵查困難，致使此類犯罪手法層出不窮，及被告
    犯罪後猶否認犯行，尚難認有悔意，併考量本案被害人鄭雁
    文、丘翔龍、林建安、丁珮純、陳凱琳遭詐騙之金額暨被告
    素行等一切情狀，量處如主文所示之刑，並諭知易科罰金折
    算標準。
據上論斷，依刑事訴訟法第299 條第1 項前段，刑法第30條第1
項前段、第2 項、第339 條第1 項、第55條、第41條第1 項前段
，刑法施行法第1 條之1 ，判決如主文。
本案經檢察官陳佳宏到庭執行職務。
中    華    民    國    100    年    7    月    20    日
                  刑事第三庭審判長法  官  陳志祥
                                  法  官  張婷妮
                                  法  官  黃梅淑
以上正本證明與原本無異。
如不服本判決應於收受送達後10日內向本院提出上訴書狀，並應
敘述具體理由；其未敘述上訴理由者，應於上訴期間屆滿後20日
內向本院補提理由書( 均須按他造當事人之人數附繕本) 「切勿
逕送上級法院」。
中    華    民    國    100    年    7    月    20    日
                                  書記官  丁妍君
附錄本案論罪科刑之法條
中華民國刑法第339條第1項
意圖為自己或第三人不法之所有，以詐術使人將本人或第三人之
物交付者，處5 年以下有期徒刑、拘役或科或併科1 千元以下罰
金。